【裁判字號】    99,勞上易,15
【裁判日期】    990803
【裁判案由】    給付退休金差額
【裁判全文】
臺灣高等法院高雄分院民事判決        99年度勞上易字第15號
上  訴  人  台灣中油股份有限公司
法定代理人  乙○○
訴訟代理人  陳炳彰律師
被上訴人    己○○
            辛○○
            子○○
            癸○○
            甲○○
            庚○
            丙○○
            卯○○
            丑○○
            戊○○
            丁○○
            壬○○
            寅○○
上列十三人共同
訴訟代理人  劉思龍律師
複代理人    王仁聰律師
上列當事人間請求給付退休金差額事件，上訴人對於民國99年5
月11日臺灣高雄地方法院99年度勞訴字第10號第一審判決提起上
訴，本院於民國99年7 月27日言詞辯論終結，判決如下：
    主  文
上訴駁回。
第二審訴訟費用由上訴人負擔。
    事 實 及 理 由
一、被上訴人起訴主張：伊等均係受僱於上訴人之勞工，嗣分別
    於如附表二所載之離職日退休。又伊等之工作係採固定輪班
    之三班制即日班、小夜班及大夜班，且得因輪值大、小夜班
    而領取夜點費，故夜點費之給付係屬具有勞務對價之經常性
    給與，自屬工資之一部分。詎上訴人於伊等退休時，並未將
    夜點費一併計入平均工資計算，致短發如附表二「應補發金
    額」欄所示之金額。爰依兩造間勞僱契約之法律關係，提起
    本訴，並聲明求為命上訴人給付如附表一所示金額之判決。
二、上訴人則以：本件被上訴人所稱之夜點費，係源自日據時代
    ，且原係以實物供給，嗣因環境變更而自37年起改以金錢替
    代，並自40年起改以夜點費名義發放，衡其性質係基於福利
    措施之考量，屬體恤照顧員工之恩惠性給付，且夜點費僅就
    實際輪值大小夜班員工發放，金額亦不因員工薪資高低等條
    件而有差異，顯不具有勞務之對價性及經常性，自非屬工作
    之報酬而不應計入平均工資。另伊為經濟部所屬事業之員工
    ，關於被上訴人之薪資、退休等依法應優先適用國營事業管
    理法而非勞動基準法。又被上訴人所屬之台灣省石油工會曾
    於55、67及69年間與伊簽訂團體協約，並經行政院認可備查
    ，雙方已合意不將夜點費計入平均工資，被上訴人自應受其
    拘束等語，資為抗辯。
三、原審經審理後，准被上訴人之全部請求，上訴人提起上訴，
    並於本院聲明：(一)原判決廢棄。(二)被上訴人於第一審之訴駁
    回。(三)第一、二審訴訟費用由被上訴人負擔。被上訴人聲明
    ：(一)上訴駁回。(二)第二審訴訟費用由上訴人負擔。
四、兩造爭執及不爭執事項：
  (一)不爭執部分：
  1.被上訴人係受僱於上訴人所屬油品行銷事業部高雄營業處，
    並分別於附表二所示離職日退休。
  2.被上訴人在職期間之工作性質，係採三班制固定輪班。如輪
    值大、小夜班時，得支領新台幣（下同）300 元、150 元之
    夜點費。
  3.如夜點費應計入平均工資計算，則被上訴人可得領取之退休
    金差額為附表二「應補發金額」欄所示。
  (二)爭執部分：
  1.國營事業員工之退休是否適用勞動基準法。
  2.夜點費是否應計入平均工資。
  3.被上訴人是否應受團體協約約定之拘束。
五、國營事業員工之退休是否適用勞動基準法部分：
  (一)按「國營事業，應樽節開支，其人員待遇及福利，應由行政
    院規定標準，不得為標準以外之開支。」固為國營事業管理
    法第14條所規定，然「為規定勞動條件最低標準，保障勞工
    權益，加強勞雇關係，促進社會與經濟發展，特制定本法；
    本法未規定者，適用其他法律之規定。雇主與勞工所訂勞動
    條件，不得低於本法所定之最低標準。」亦為勞動基準法第
    1 條所明定。則勞動基準法係國家本於保護勞工權益之意旨
    ，所規範各項勞動條件最低標準之法律，事業單位固得依事
    業性質及勞動態樣與勞工另行訂定勞動條件，但仍不得低於
    勞動基準法所定之最低標準，此業經大法官會議釋字第578
    號解釋闡述明確。
  (二)本件上訴人係從事石化工業之行業，屬勞動基準法第3 條第
    1 項第2 、5 款所稱之礦業與煤氣業，為上訴人所不爭執。
    而上訴人雖主張其為經濟部所屬國營事業，故有關被上訴人
    之退休事項，應依國營事業管理法第14條及「經濟部所屬事
    業人員退休、撫卹及資遣辦法」之規定，而排除勞動基準法
    之適用。惟上訴人雖屬國營事業，惟上開辦法記載於勞動基
    準法施行前之年資及退休金之計算，應適用「臺灣省工廠工
    人退休規則」之相關規定；勞動基準法施行後，則應適用勞
    動基準法之規定計算退休金或資遣費之基數。可見被上訴人
    退休金之計算，於勞動基準法施行前後，應分別適用臺灣省
    工廠工人退休規則及勞動基準法之規定，且上訴人於計算本
    件退休金時，亦係依上開臺灣省工廠工人退休規則及勞動基
    準法之規定，僅未一併計入本件爭執之夜點費而已，其既依
    勞動基準法之規定計算被上訴人之年資及退休金，又認不適
    用勞動基準法之規定，自有割裂適用前後矛盾，況依上開辦
    法第3 條亦規定平均工資依勞動基準法有關規定辦理，故關
    於本件夜點費之認定及計算，自應適用勞動基準法之規定。
    上訴人認不得適用，並不足採。
六、夜點費是否應計入平均工資部分：
  (一)按工資係勞工因工作而獲得之報酬，包括工資、薪金及按計
    時、計日、計月、計件以現金或實物等方式給付之獎金、津
    貼及其他任何名義經常性給與均屬之，勞動基準法第2 條第
    3 款定有明文。次按工資，應屬「勞務之對價」及「經常性
    之給與」，至於其給付名稱為何，則非所問。又所謂經常性
    之給與，係指在一般情形下，經常可以領得之給付即屬之，
    舉凡某種給與係屬工作上之報酬，在制度上經常性者，均得
    列入平均工資以計算退休金；而所謂對價性，則著重於勞方
    所付出之勞力與資方之給付是否有對價平衡關係，是以夜點
    費是否為工資之一部分，自應以夜點費是否為勞工給付勞務
    之對價，且屬經常性給與為判斷依據。經查：
  1.上訴人之工作型態為24小時三班固定輪值，其中關於夜點費
    部分，則係因輪值大小夜班而得領取，其金額雖固定，並不
    因員工之工作內容、年資、級職不同而有差別，但仍以參與
    輪班工作者始得領取，此為兩造所不爭執，故本件之夜點費
    並非為應付臨時性之業務需求而偶爾發放之款項，而在係特
    定工作條件下所形成固定常態工作中可取得之給與，自具有
    「勞務對價性」及「經常性給與」之性質，應屬工資之一部
    分。
  2.上訴人雖以本件夜點費之歷來沿革原係用為夜間輪班員工所
    提供之點心，幾經修改後始自77年起全面發放現金，金額並
    不因年資、職級而有不同，可見並非勞務對價，而係為體念
    輪值夜班者辛勞之恩惠性給與等語。然依勞動基準法第2 條
    第3 款就工資所為定義，只須符合勞工因工作而獲得之報酬
    ，以現金或實物等方式之經常性給與均屬之，可見實物給與
    亦在工資涵攝範圍內，故縱本件夜點費之沿革係由實物給與
    之方式改為現金而來，因其已具備在固定輪班工作型態下「
    勞務對價」及「經常性給與」之性質，自屬工資之一環。至
    工資之給付，一般而言，固可能因工作性質、年資或職級而
    有差別，但就工資結構而言，就某類不具有區別實益之項目
    仍得為相同數額之給付，自難以給付金額相同即推認夜點費
    為恩惠性給與，上訴人上開主張，自不足採。
  3.至94年6 月14日修正前之勞動基準法施行細則第10條第9 款
    雖將「差旅費、差旅津貼、交際費、夜點費及誤餐費等」排
    除於「經常性給與」之外，惟該款規定之差旅費、差旅津貼
    及交際費，因屬不確定之事項所支出，固可認定並非「經常
    性給與」，然與本件夜點費之性質係屬固定輪班工作型態下
    經常性給與之勞務對價不同，自不得以發給名目為「夜點費
    」，即認有上開規定之適用。況該施行細則於94年6 月14日
    修正時，已將有關夜點費及誤餐費之規定刪除，其修正理由
    為：「鑒於事業單位迭有將『輪班津貼』或『夜勤津貼』等
    具有工資性質之給付，以『夜點費』或『誤餐費』名義發放
    ，以減輕雇主日後平均工資之給付責任，實有欠妥，爰修正
    刪除勞動基準法施行細則第10條第9 款之『夜點費』或『誤
    餐費』規定，嗣後有關夜點費及誤餐費是否為工資，應依該
    法第2 條第3 款規定及上開原則，個案認定。」有行政院勞
    工委員會94年6 月20日勞動二字第0940032710號令函可資參
    照，可見上訴人稱夜點費之名目既非工資，自不得將夜點費
    併予計算平均工資，即非可採。
  4.依上所述，本件之夜點費應屬工資之一部分，並應納入平均
    工資計算。
七、被上訴人是否應受團體協約約定之拘束部分：
  (一)上訴人主張其與被上訴人所屬之台灣省石油工會曾於55、67
    、69年間簽訂團體協約，依該協約第16條約定，工作報酬按
    政府規定之標準按月給付，上訴人為國營事業單位，工資之
    項目、數額、及調整等事項應受主管機關之管制，且依國營
    事業管理法第14條及經濟部所屬事業機構用人費薪給管理要
    點第10條第2 項規定，夜點費並非協約所約定之工資等語。
  (二)按團體協約法於19年10月28日制定公布，自21年11月1 日起
    施行，而97年1 月9 日修正前團體協約法第14條固規定雇主
    及工人均為團體協約關係人，應遵守團體協約所定之勞動條
    件；同法第17條亦規定，團體協約已屆期滿，新團體協約尚
    未訂立時，於勞動契約另為約定前，原團體協約關於勞動條
    件之規定仍繼續為該團體協約關係人之勞動契約之內容。惟
    該法第3 條亦規定勞資團體之代表機關，非依其團體章程之
    規定、或依其團員大會或代表大會之決議、或受其團體全團
    團員各個所授與特別書面之委任，不得以其團體之名義締結
    團體協約。而本件被上訴人否認上開團體協約之簽約代表係
    其所選任或委任，上訴人復未舉證證明簽約代表係依被上訴
    人所屬台灣石油工會章程規定、大會決議或受其團體全團團
    員各別授與特別書面之委任，自難認已有效成立，則系爭協
    約所訂權利義務內容，自不生拘束被上訴人之效力，況依經
    濟部於79年7 月5 日訂定之所屬事業機構締結團體協約應行
    注意事項第4 項規定：「各事業與工會協商團體協約時，對
    於待遇、福利項目及標準不得低於勞動基準有關法律之規定
    ，並不得逾越行政院及經濟部規定之標準」可見團體協約之
    內容並不得約定相反或低於勞動基準法所定標準之約定，則
    上開協約在此事項上之約定，亦無從排除勞動基準法關於夜
    點費性質之認定。故上訴人此部分依協約約定不得將夜點費
    列入平均工資之主張，本院亦難為其有利之認定。
八、另如夜點費應計入平均工資計算，則被上訴人可得領取之退
    休金差額為附表二「應補發金額」欄所示，為兩造所不爭執
    ，而本件夜點費應計入平均工資，既如前述，則被上訴人請
    求上訴人給付上開金額，即屬有據，應予准許。
九、綜上所述，被上訴人本於兩造間勞僱契約之法律關係，請求
    上訴人給付如附表一所示之金額，為有理由，應予准許。原
    審判命上訴人應如數給付，於法並無違誤。上訴意旨指摘原
    判決不當，求予廢棄改判，為無理由，應予駁回。
十、據上論結，本件上訴為無理由，依民事訴訟法第449 條第1
    項、第78條，判決如主文。
中    華    民    國    99    年    8     月    3     日
                            勞工法庭
                                審判長法官  黃金石
                                法      官  謝肅珍
                                法      官  林紀元
以上正本證明與原本無異。
本件不得上訴。
中    華    民    國    99    年    8     月    3     日
                                書  記  官  吳華榮
附表一
┌──┬────┬─────────┬───────┐
│序號│姓  名  │利息起算日（民國）│金額（新台幣）│
├──┼────┼─────────┼───────┤
│1   │己○○  │96年12月2日       │155,344元     │
├──┼────┼─────────┼───────┤
│2   │辛○○  │95年3月4日        │ 87,663元     │
├──┼────┼─────────┼───────┤
│3   │子○○  │97年4月1日        │ 86,503元     │
├──┼────┼─────────┼───────┤
│4   │陳首  │97年5月2日        │123,750元     │
├──┼────┼─────────┼───────┤
│5   │甲○○  │97年3月4日        │ 94,130元     │
├──┼────┼─────────┼───────┤
│6   │庚○    │97年3月4日        │106,492元     │
├──┼────┼─────────┼───────┤
│7   │丙○○  │97年2月1日        │172,700元     │
├──┼────┼─────────┼───────┤
│8   │卯○○  │97年2月1日        │ 95,462元     │
├──┼────┼─────────┼───────┤
│9   │丑○○  │96年12月2日       │ 88,950元     │
├──┼────┼─────────┼───────┤
│10  │戊○○  │96年7月2日        │114,100元     │
├──┼────┼─────────┼───────┤
│11  │丁○○  │96年12月2日       │139,147元     │
├──┼────┼─────────┼───────┤
│12  │壬○○  │94年2月1日        │ 94,829元     │
├──┼────┼─────────┼───────┤
│13  │寅○○  │96年1月1日        │103,669元     │
└──┴────┴─────────┴───────┘
附表二
┌────┬───┬──────┬────┬────┬──┬───────────────────────────┬────┐
│員工編號│姓名  │離職生效日  │勞基法實│勞基法實│合計│計算平均工資期間時領夜點費各月金額（元）              │應補發金│
│        │      │            │施前退休│施後退休│基數├───┬───┬───┬───┬───┬───┬───┤額（新台│
│        │      │            │        │        │    │前一月│前二月│前三月│前四月│前五月│前六月│合計  │幣：元）│
├────┼───┼──────┼────┼────┼──┼───┼───┼───┼───┼───┼───┼───┼────┤
│496162  │己○○│96年11月1日 │30.625  │14.375  │45  │3,150 │4,500 │2,850 │3,300 │3,150 │3,150 │20,100│155,344 │
├────┼───┼──────┼────┼────┼──┼───┼───┼───┼───┼───┼───┼───┼────┤
│496316  │辛○○│95年2月1日  │30.58333│14.41667│45  │1,650 │2,100 │1,950 │2,250 │1,950 │2,400 │12,300│ 87,663 │
├────┼───┼──────┼────┼────┼──┼───┼───┼───┼───┼───┼───┼───┼────┤
│496189  │子○○│97年3月1日  │31.625  │13.375  │45  │2,100 │1,500 │2,100 │2,100 │1,950 │2,100 │11,850│ 86,503 │
├────┼───┼──────┼────┼────┼──┼───┼───┼───┼───┼───┼───┼───┼────┤
│498386  │陳首│97年4月1日  │30.875  │14.125  │45  │2,550 │2,850 │2,850 │2,700 │2,850 │2,700 │16,500│123,750 │
├────┼───┼──────┼────┼────┼──┼───┼───┼───┼───┼───┼───┼───┼────┤
│508837  │甲○○│97年2月1日  │30.20833│14.79167│45  │1,650 │2,550 │2,100 │2,100 │1,950 │2,100 │12,450│ 94,130 │
├────┼───┼──────┼────┼────┼──┼───┼───┼───┼───┼───┼───┼───┼────┤
│509515  │庚○  │97年2月1日  │30.16667│14.83333│45  │1,950 │2,550 │2,550 │2,400 │2,700 │2,250 │14,400│106,492 │
├────┼───┼──────┼────┼────┼──┼───┼───┼───┼───┼───┼───┼───┼────┤
│513822  │丙○○│97年1月1日  │28      │17      │45  │3,750 │3,750 │3,900 │4,050 │4,050 │3,900 │23,400│172,700 │
├────┼───┼──────┼────┼────┼──┼───┼───┼───┼───┼───┼───┼───┼────┤
│514438  │卯○○│97年1月1日  │27.83333│17.16667│45  │2,250 │1,800 │2,400 │1,800 │2,100 │2,100 │12,450│ 95,462 │
├────┼───┼──────┼────┼────┼──┼───┼───┼───┼───┼───┼───┼───┼────┤
│519545  │丑○○│96年11月1日 │26.5    │18.5    │45  │1,800 │2,100 │2,400 │1,800 │1,800 │  900 │10,800│ 88,950 │
├────┼───┼──────┼────┼────┼──┼───┼───┼───┼───┼───┼───┼───┼────┤
│549282  │戊○○│96年6月1日  │18.5    │26.5    │45  │  600 │3,000 │3,300 │2,700 │3,000 │3,600 │16,200│114,100 │
├────┼───┼──────┼────┼────┼──┼───┼───┼───┼───┼───┼───┼───┼────┤
│498327  │丁○○│96年11月1日 │30.875  │14.125  │45  │2,700 │3,150 │3,450 │2,850 │2,850 │3,450 │18,450│139,147 │
├────┼───┼──────┼────┼────┼──┼───┼───┼───┼───┼───┼───┼───┼────┤
│493996  │壬○○│94年1月1日  │31.83333│13.16667│45  │2,400 │1,950 │1,950 │2,400 │1,800 │2,250 │12,750│ 94,829 │
├────┼───┼──────┼────┼────┼──┼───┼───┼───┼───┼───┼───┼───┼────┤
│496243  │寅○○│95年12月1日 │31.125  │13.875  │45  │2,100 │2,700 │2,250 │1,950 │1,950 │2,250 │13,200│103,669 │
└────┴───┴──────┴────┴────┴──┴───┴───┴───┴───┴───┴───┴───┴────┘

司法院資訊處製作；財團法人民間司法改革基金會備份。
